【裁判字號】    93,訴,565
【裁判日期】    950424
【裁判案由】    給付借款
【裁判全文】
臺灣嘉義地方法院民事判決               93年度訴字第565號
原      告  甲○○○
訴訟代理人  汪玉蓮律師
複代理人    張雯峰律師
被      告  丙○○
訴訟代理人  蕭敦仁律師
複代理人    林崑地律師
上列當事人間給付借款事件，本院於中華民國95年4月10日言詞
辯論終結，玆判決如下：
    主  文
原告之訴及假執行之聲請均駁回。
訴訟費用由原告負擔。
    事  實
一、原告起訴主張：（一）按被告於民國93年5月14日向原告借
    款新台幣（下同）600,000元，原告本來要用電匯方式，被
    告說不用，請原告之兒查貴誠轉交予伊即可，原告即於93年
    5 月14日從民生農會及台南中小企銀帳戶各提出500,000元
    及100,000元現金，由查貴誠轉交被告，被告收到後並立兩
    張各300,000元之款項借用證交予原告。且於被告對原告提
    出刑事告訴案件（93年發查字第1120號）93年6月2日原告與
    被告對話，其中第10頁譯文原告向被告稱：我現在是針對這
    600,000元，你交代這600,000元要怎麼對我還，被告稱：這
    我有與貴誠說：我有跟他說用房子去貸款。於第11頁原告問
    被告：有用房子去貸款了嗎？被告還騙原告說：有去用了（
    即要用其房子貸款出來還原告）。另於93年6月1日對話譯文
    中原告向被告要錢，被告本否認有收到錢，原告反問被告：
    你說這600,000元你沒有用到，沒有拿到半毛錢對不對？被
    告答：不是啦！。本件借據之持有人既為原告，契約書上又
    未載明債權人姓名，應推定其持有人為債權人，且本件出借
    金錢之人係原告甲○○○非查貴誠，甲○○○93年11月22日
    庭訊時之真意係被告透過查貴誠向原告借錢，原告從自己帳
    戶領出款項後，被告丙○○交代透過查貴誠轉交予伊。另依
    被告93年11月22日狀紙所呈內容亦主張向甲○○○借
    600,000元，被告填二張借用證交予查貴誠轉交甲○○○，
    故本件債權人為原告無誤，再者，原告已透過查貴誠交付
    600,000元給被告，於上述刑事案件中，被告之姪兒黃信成
    （改名乙○○，其叫被告媽咪）開庭時亦證稱：有看到查貴
    誠用紙袋裝好多錢拿過去（茶大茶房），本件若非被告向原
    告借錢，查貴誠何需把錢拿過去茶大茶房給被告，被告又何
    需寫借據交給查貴誠，再由查貴誠拿回來交給原告。（二）
    另查貴誠雖有開立一張600,000元借據予被告，然該借據係
    因被告向原告借貸十幾天後，有天查貴誠陪其去醫院看醫生
    時，被告稱其向原告借600,000元無法還，睡不著覺，其想
    到二個方法，其一叫查貴誠照著簽一張借據予伊，其才會安
    心才睡得著覺。其二為叫查貴誠拿錢替其還。查貴誠為讓其
    安心才寫一張為期一年後之收據予被告，好讓其安心，因此
    被告並未交付600,000元給查貴誠，其並非查貴誠之債權人
    ，該借據亦與本案無涉。且於93年6月8日查貴誠與被告對話
    時查貴誠稱：你是不是說睡不著對不對。被告自知理虧且詞
    窮，便對查貴誠稱：不要說了。若如被告所言該借據係其與
    查貴誠互相擔保，則應寫同日才對，焉有二張借據前後相距
    一年之理（查貴誠所寫的借據為94年5月14日，被告所寫為
    93年5月14日）。又原告與查貴誠均有自己之存摺，本件借
    用給被告之款項係從原告存摺提領，而查貴誠每月有65,000
    多元薪水收入，案發時存摺亦有20多萬元存款，何需透過被
    告向原告拿錢，故被告所講皆屬子虛。（三）本件原告與被
    告並未約定分2期清償，被告表示願意半年半年還，但原告
    並未答應，因借據並未載明分2期償還。原告於93年6月16日
    以351號存證信函向被告催告，被告並於93年6月17日收受，
    至今為時已逾一個月以上，亦可認原告之請求與民法第478
    條規定相符，被告有返還借款之義務。退萬步言，縱如被告
    所主張分2期清償，惟第1期之清償日為93年11月13日〈因借
    款日為93年5月14日〉，此已到期之借款，原告不需催告，
    被告應於約定期限返還，惟被告並未返還，原告已以93年11
    月23日之書狀向被告請求返還已屆期之300,000元借款。
    另第二期之300,000元亦於94年5月13日屆至等語。為此，爰
    依消費借貸法律關係請求被告如數給付借款600,000元並聲
    明：被告應給付新台幣600,000元及自93年8月3日起至清償
    日止，按週年利率百分之五計算之利息，陳明願供擔保，請
    准宣告假執行。
二、被告則以：（一）按「因被詐欺或被脅迫，而為意思表示者
    ，表意人得撤銷其意思表示。但詐欺係由第三人所為者，以
    相對人明知其事實或可得而知者為限，始得撤銷之。」民法
    第92條第1項定有明文。查訴外人即原告之子查貴誠於民國
    93年5月間向被告佯稱其均將金錢交母保管，自己取得不易
    ，因需款新台幣600,000元使用，思借用被告名義向其母借
    貸，其會承擔債務，不用擔心云云，原告不疑有他遂在查貴
    誠交付之空白借用證上填寫借款金額、借用日期並簽名。被
    告在未取得原告交付任何借款之情況下，突然先後於同年6
    月10日及6月16日分別接獲查貴誠與原告來函，指稱被告向
    原告借款600,000元，並請求於函到7日內還款，繼於同年7
    月接獲原告聲請核發之支付命令，被告始知受騙，為此被告
    已向台灣嘉義地方法院檢察署對查貴誠提出詐欺得利告訴，
    而查貴誠在上述刑事案件於93年10月15日偵查中業已自承由
    其出面向原告借款，且出借之系爭600,000 元非原告之存款
    ，而係其交由原告保管之存款等語，倘所言不虛，則原告交
    予查貴誠者乃原告保管而非原告本身所有之金錢，且為原告
    及查貴誠所明知，復此徵之原告於鈞院93年11月22日庭訊時
    自承：「（600,000元從何而來？）500,000元從農會領出，
    另100,000元由台灣中小企銀領出。（農會及台灣中小企銀
    戶頭皆誰名義？）皆我名義開戶的，但我是替查貴誠保管金
    錢的，600,000元是我兒子要借丙○○的，我與被告並不相
    識，錢是由我去領而已。」，足見並無查貴誠前述所謂需借
    用被告名義向原告借款之情；且出借系爭借款之人乃訴外人
    查貴誠而非原告，原告與被告間並無借貸關係，則本件原告
    請求被告給付系爭借款，顯無理由，又果係查貴誠出借金錢
    ，並要其母即原告自其平時交原告存入原告金融帳戶保管之
    金錢領出，借貸關係仍存在訴外人查貴誠與被告之間，並不
    因系爭借款係自原告帳戶領出，即使原告成為系爭借貸債權
    人。若被告確有借款之意，查貴誠既有出借能力，查貴誠何
    需以迂迴方式，讓被告向原告借款；而原告卻仍讓查貴誠向
    被告詐騙係借被告名義向伊借款，並取得借用證。是本件乃
    被告遭訴外人查貴誠詐欺而為借貸之意思表示，而原告亦明
    知其事實，茲撤銷上述借貸意思表示。（二）緣被告否認有
    收受借款之事實，且系爭借用證上並未表明已收到借款，又
    原告於前揭刑案93年10月15日偵查中，業自承金錢係交予訴
    外人查貴誠轉交，應由原告舉證證明有如期交付系爭借款之
    事實。況借款尚要求被告簽具借用證，倘被告確曾收受借款
    ，原告焉有反無須被告提出任何領受憑據之理？況查貴誠於
    前揭刑案偵查中所指於93年5月間，在嘉義市○○路「茶大
    茶坊」交付金錢時在場之被告之甥乙○○業到庭結證查貴誠
    當日並未交付金錢無訛。（三）末查，被告否認查貴誠交付
    系爭600,000元之事實復可由原告所提之電話譯文以明。「
    賴：貴誠說是你用的。黃：是啊那我要叫他出來對質。」（
    見譯文第10頁第5、6行），「黃：先把貴誠叫出來，你叫他
    出來啦！賴：出來怎樣？黃：看他怎麼處理啊！你看他是不
    是真的拿600,000給我？你不會問他？」見譯文第15頁第1至
    3行），「賴：我跟你說，好啦！好啦！現在重點就是60萬
    ，你60萬要跟我交代清楚啊！你60萬還沒有跟我交代清楚啊
    ！黃：你就去問他看有沒有拿60萬元給我，你去問他嘛！」
    （見譯文第17 頁第10至12行），「黃：他絕對沒拿給我」
    （見同上頁第18行）；又被告在電話中雖曾稱：「我有跟他
     說用房子去貸款啊！」「我有去用了。」此無非針對原告
     在電話中假設性問話（見譯文第15頁第10行至第21行），且
     隨口虛應。（四）退步言之，縱認被告確未受騙借款復已
    收受借款之交付，惟按「借用人應於約定期限內，返還與借
    用物種類、品質、數量相同之物。」民法第478條前段定有
    明文。查本件借貸原約定借款日為93年5月14日，借款金額
    為600,000元，分二期清償，每期半年清償300,000元之事實
    ，業為原告與查貴誠在前述刑案93年10月15日偵查中所自承
    ，且有原告所提出被告出具借用金額300,000元之借用證二
    張可稽，則二期各300,000元之清償日分別為93年11月14日
    及94年5月14日，本件原告在約定有清償日之情況下，在第
    一期清償日屆至前，即請求被告返還借款，洵無理由。並聲
    明：原告之訴及假執行之聲請均駁回。
三、按當事人主張有利於己之事實，就其事實有舉證之責任。民
    事訴訟法第277條前段定有明文。又主張法律關係存在之當
    事人，須就該法律關係發生所須具備之特別要件，負舉證責
    任，而金錢借貸契約，為要物契約，應由貸與人就交付金錢
    之事實負舉證之責（最高法院61年台上字第2177號判例參照
    ）；復按「消費借貸契約為要物契約，因借用物之交付而生
    效力。提出借據（借用證），如未表明已收到借款，尚不足
    證明其交付借款之事實，如經爭執，仍須就交付借款之事實
    負舉證責任。」（最高法院55年台上字第952號、57年台上
    字第2674號及58年台上字第990號判決參照）。本件原告主
    張因被告向其借貸金錢600,000元，而於93年5月14日自民生
    農會及台南中小企銀帳戶各提領出存款500,000元及100,000
    元共600,000元，交付其子查貴誠攜至茶大茶坊轉交被告之
    事實，並提出存摺明細、被告簽立之借用證，引用查貴誠之
    證詞、乙○○之證詞，以及臺灣高等法院臺南分院檢察署95
    年度上聲議字第14號處分書認定查貴誠有將600,000元交付
    被告等為證，惟為被告否認之，經查，原告所提出之存摺明
    細僅得證明原告有提領現金600,000元，而被告所簽立之借
    用證僅能證明被告有訂立金錢借貸契約，其上並無已收受借
    款之記載，又查貴誠雖為交付600,000元予被告之證言，然
    其為原告之子，與被告原為男女關係，存有感情及金錢糾紛
    ，被告並因而向台灣嘉義地方法院檢察署告訴查貴誠詐欺取
    財而經檢察官偵查辦理，此有卷附電話譯文及經本院調閱上
    開偵查案件可稽，又參諸卷附查貴誠所簽立交給被告之同額
    600,000元借用證及證人即與被告及查貴誠同在茶大茶坊之
    乙○○所為未見查貴誠交付金錢與被告之證言，認查貴誠之
    證言難予採信，復乙○○雖證稱有見到查貴誠攜帶金錢至茶
    大茶坊，然是否即為600,000元，並非無疑，是難據原告所
    提上開證據驟認被告確有收受原告之借款600,000元，末臺
    灣高等法院臺南分院檢察署於被告告訴原告及查貴誠之偵查
    案件雖與本院為不同之事實認定，然本院獨立調查審理案件
    ，並不受其認定事實之拘束。是本件原告主張兩造間存在有
    借貸關係，然無法舉證證明原告有交付被告借款之事實，揆
    諸前揭說明，原告之請求即屬無據，應予駁回，其假執行之
    聲請亦失所附麗，併予駁回。
四、本件事證已臻明確，兩造其餘攻擊防禦及舉證，核與判決無
    影響，爰不一一審酌，附此敘明。
五、據上論結，原告之訴為無理由，依民事訴訟法第78條，判決
    如主文。
中    華    民    國    95    年    4     月    24    日
                  民一庭法  官      劉瓊雯
以上正本證明與原本無異
如對本判決上訴須於判決送達後20日內向本院提出上訴狀
中    華    民    國    95    年    4     月    24    日
                        書記官      王立梅


司法院資訊處製作；財團法人民間司法改革基金會備份。
